臺灣臺南地方法院民事判決
109年度訴字第609號
原      告  陳坤奇  
訴訟代理人  裘佩恩律師
            蘇泓達律師
            莊佳蓉律師
被      告  尤義宏  


            尤國銘  


            尤文芳  



上三人共同
訴訟代理人  洪銘憲律師

上列當事人間請求清償債務事件，經本院於民國110年3月11日言
詞辯論終結，判決如下：
    主      文
被告應於繼承被繼承人陳美津遺產之賸餘財產範圍内連帶給付原
告新臺幣30萬元，及其中新臺幣120,851元自民國108年10月30日
起至清償日止，按年息百分之7.495計算之利息，暨按上開利率
百分之20計算之違約金。
被告應於繼承被繼承人陳美津遺產之賸餘財產範圍内連帶給付原
告新臺幣200萬元，及其中新臺幣674,713元自民國108年11月27
日起至清償日止，按年息百分之5.55計算之利息，暨按上開利率
百分之20計算之違約金。
原告其餘之訴駁回。
訴訟費用由被告於繼承被繼承人陳美津遺產之賸餘財產範圍內連
帶負擔。
本判決第1、2項於原告分別以新臺幣10萬元、66萬元為被告供擔
保後，得假執行。
    事實及理由
壹、程序方面：按訴狀送達後，原告不得將原訴變更或追加他訴
    ，但請求之基礎事實同一者、擴張或減縮應受判決事項之聲
    明者，不在此限，民事訴訟法第255條第1項第2、3款分別定
    有明文。又原告於判決確定前，得撤回訴之全部或一部。但
    被告已為本案之言詞辯論者，應得其同意；訴之撤回應以書
    狀為之。但於期日，得以言詞向法院或受命法官為之，民事
    訴訟法第262條第1項、第2項亦分別定有明文。
　㈠本件原告起訴時原係請求：「一、被告應連帶給付原告新臺
    幣（下同）30萬元，及自民國93年4月29日起至清償日止，
    按年息百分之7.495計算之利息，並自93年5月30日起至清償
    日止，在6個月以內者，按上開利率百分之10計算，超過6個
    月者，按上開利率百分之20計算之違約金。二、被告應連帶
    給付原告200萬元，及自90年5月1日起至清償日止，按年息
    百分之5.55計算之利息，並自94年4月29日起至清償日止，
    按上開利率百分之20計算之違約金。」嗣於109年5月12日以
    民事準備狀更正訴之聲明為：「一、被告應於繼承被繼承人
    陳美津之遺產範圍内向原告連帶清償30萬元，及其中120,85
    1元自108年10月30日起至清償日止，按年息百分之7.495計
    算之利息，暨按上開利率百分之20計算之違約金。二、被告
    應於繼承被繼承人陳美津之遺產範圍内向原告連帶清償200
    萬元，及其中674,713元自108年11月27日起至清償日止，按
    年息百分之5.55計算之利息，暨按上開利率百分之20計算之
    違約金。三、原告願供擔保，請准宣告假執行。」。
　㈡其後原告於109年6月9日言詞辯論期日當庭將上開聲明改列為
    備位聲明，並追加先位聲明為：「一、被告應向原告連帶清
    償30萬元，及其中120,851元自108年10月30日起至清償日止
    ，按年息百分之7.495計算之利息，暨按上開利率百分之20
    計算之違約金。二、被告應向原告連帶清償200萬元，及其
    中674,713元自108年11月27日起至清償日止，按年息百分之
    5.55計算之利息，暨按上開利率百分之20計算之違約金。」
    復於110年3月11日言詞辯論期日當庭撤回先位聲明之請求，
    僅主張被告應負限定繼承責任。
　㈢以上各情，核均與前揭規定並無不合，均應予准許。　　
貳、實體方面：　　
一、本件原告起訴主張：
  ㈠訴外人即債務人陳美津（被告尤義宏之妻，被告尤國銘與尤
    文芳之母）於生前邀同原告擔任連帶保證人，向臺灣中小企
    業銀行（下稱中小企銀）借款50萬元、450萬元，然陳美津
    僅清償部分借款後便無清償，遂遭中小企銀聲請支付命令後
    強制執行拍賣其名下所有坐落臺南市○○區○○段0000地號及其
    上同段1340建號之不動產，並因仍積欠債務未清償完畢，經
    中小企銀換發債權憑證。惟陳美津生前有保險及「義美藝品
    舖」之獨資商號等財產，卻不清償系爭借款債務，甚至於10
    1年2月10日向臺南市政府申請轉讓其名下獨資商號「義美藝
    品舖」予被告尤國銘，規避債務並使原告繼續負擔保證責任
    。嗣陳美津於102年1月22日死亡，依民法第1148條之1規定
    ，義美藝品舖視為被告尤國銘繼承所得遺產，被告應對原告
    負清償責任，且被告均未辦理拋棄繼承，依民法1148條第1
    項前段規定，渠等繼承陳美津之債務並負連帶清償責任。詎
    被告不清償系爭債務，致原告名下之不動產遭中小企銀聲請
    強制執行，原告為避免不動產遭變賣，乃於108年10月間代
    位清償陳美津之債務30萬元，復於108年11月間代位清償陳
    美津之債務200萬元，故原告於代位債務人清償範圍内，承
    受債權人即中小企銀對於被告如本院109年度司促字第2214
    號支付命令所示之債權，爰依民法第749、1148條、消費借
    貸之法律關係提起本件訴訟，請求被告應於繼承被繼承人陳
    美津之遺產範圍内負連帶清償責任。
　㈡又被告雖辯稱被繼承人陳美津所遺留車牌號碼0000-00汽車，
    業由被告報廢在案云云，惟依據交通部公路總局嘉義區監理
    所臺南監理站（下稱臺南監理站）109年6月20日函文所載，
    該車輛僅係註銷牌照，實際上仍存在，而屬於陳美津之遺產
    範圍，是被告所辯自不足採。況縱被告無任何財產供清償，
    然民法1162條所謂被繼承人之債權人僅得就賸餘遺產，行使
    其權利者，係指被繼承人之債權人，不於法院依民法第1157
    條規定之公示催告程序所公告之一定期間内，報明其債權，
    且該債權又為繼承人所不知者，僅得就繼承人依民法第1159
    條規定，於繼承人清償有於該一定期限内報明或繼承人所已
    知之債權後，所賸餘之遺產行使其權利。如被繼承人斯時已
    無任何遺產，逾期陳報債權之債權人須自行負擔無法求償之
    風險，非謂債權人因此即無法起訴請求繼承人負限定之清償
    責任。是被告之被繼承人既遺有前開債務未清償，縱原告未
    於公示催告程序所公告之一定期間内，報明其債權，仍無礙
    於原告為裁判上之請求，法院應為保留給付之判決。至於被
    告繼承遺產後，有無賸餘遺產等情，要屬起訴之原告對被告
    獲得勝訴判決後，應如何對被告聲請強制執行遺產及其範圍
    之認定問題。從而，原告本於繼承之法律關係，民法第749
    條及民法關於金錢消費借貸法律關係之規定，請求被告給付
    如訴之聲明所示之金額及利息，為有理由，應予准許。
  ㈢並聲明：
    ⒈被告應於繼承被繼承人陳美津之遺產範圍内向原告連帶清
      償30萬元，及其中120,851元自108年10月30日起至清償日
      止，按年息百分之7.495計算之利息，暨按上開利率百分
      之20計算之違約金。
　  ⒉被告應於繼承被繼承人陳美津之遺產範圍内向原告連帶清
      償200萬元，及其中674,713元自108年11月27日起至清償
      日止，按年息百分之5.55計算之利息，暨按上開利率百分
      之20計算之違約金。
　　⒊原告願供擔保，請准宣告假執行。
二、被告辯稱：
　㈠由系爭借款之借據足證原告為訴外人陳美津之連帶保證人，
    而連帶保證契約期間為自85年4月29日起至105年4月29日止
    。惟訴外人陳美津於102年1月22日死亡，其繼承人即被告尤
    義宏向本院陳報遺產清冊，業經本院以102年度司繼第568號
    裁定在案，合先敘明。
  ㈡按保證人向債權人為清償後，於其清償之限度内，承受債權
    人對於主債務人之債權，民法第749條定有明文。本件原告
    雖擔任系爭借款之連帶保證人，並因保證人身分償還中小企
    銀230萬元而承受中小企銀對於陳美津230萬元之債權，然被
    告均為陳美津之繼承人，業於法定期間内向本院聲請負有限
    清償責任之限定繼承，並陳報陳美津之遺產僅為車齡20年、
    車牌號碼0000-00汽車乙台，價值約5萬元，嗣該車輛於107
    年間業由被告向臺南監理站報廢在案（該車車體已回收，實
    際上並未使用）；另被告開具遺產清冊陳報法院時，法院亦
    有依公示催告程序公告，命被繼承人陳美津之債權人於一定
    期限內報明其債權，惟公告期間原告並無來申報其債權，而
    又為被告所不知者，依民法第1162條規定，原告僅得就賸餘
    遺產，行使其權利，然因陳美津業已無賸餘遺產，是被告請
    求本院駁回原告之訴。
  ㈢並聲明：原告之訴駁回。
三、本院得心證之理由：
　㈠原告主張：其以連帶保證人之身分清償訴外人陳美津積欠中
    小企銀之系爭借款債務，而被告為陳美津之繼承人之事實，
    業據其提出借據及債權憑證、中小企銀開立之代位清償證明
    書、繼承系統表、被繼承人除戶謄本為證，並為被告所不爭
    ，應堪信為真正。
  ㈡按繼承，因被繼承人死亡而開始；繼承人對於被繼承人之債
    務，以因繼承所得遺產為限，負清償責任；繼承人於知悉其
    得繼承之時起3個月內開具遺產清冊陳報法院；繼承人有數
    人時，其中1人已依第1項開具遺產清冊陳報法院者，其他繼
    承人視為已陳報；繼承人依前2條規定陳報法院時，法院應
    依公示催告程序公告，命被繼承人之債權人於一定期限內報
    明其債權；被繼承人之債權人，不於第1157條所定之一定期
    限內，報明其債權，而又為繼承人所不知者，僅得就賸餘遺
    產，行使其權利，同法第1147條、第1148條第2項、第1153
    條第1項、第1156條第1項、第3項、第1157條第1項、第1162
    條分別訂有明文。是以，被繼承人之債權人，不於民法第11
    57條所定之一定期限內，報明其債權，而又為繼承人所不知
    者，繼承人對之所負之清償責任，僅於賸餘遺產範圍內為限
    ，而非指繼承人繼承所得之全部遺產。於此情形，如被繼承
    人之債權人對繼承人為訴訟請求，法院之判決主文應明確標
    示：繼承人對之僅於賸餘遺產範圍負清償之責，否則，法院
    判決主文若未明確標示，將來執行法院強制執行時，債權人
    若主張對繼承所得之遺產執行，執行法院只得依判決主文執
    行，繼承人不得以債權人僅得對賸餘遺產執行而聲明異議。
    且債權人僅得對賸餘遺產求償，係在事實審言詞辯論終結前
    即已存在之事實，繼承人於執行時，亦無從提起異議之訴，
     先予敘明。經查：
　  ⒈被繼承人陳美津於102年1月22日死亡，被告尤義宏係其配
      偶，被告尤國銘、尤文芳係其子女，均為其繼承人，被告
      尤義宏於102年3月12日向本院陳報被繼承人之遺產清冊，
      聲請公示催告，經本院以102年度司繼字第568號裁定准予
      公示催告，並於同年4月15日黏貼本院公告處，然原告並
      未於公示催告所定之期限內陳報其債權等事實，業據本院
      調取102年度司繼字第568號卷宗查明屬實，亦為原告所不
      爭執，亦堪認為真實。 
　　⒉而原告既未於公示催告之一定期限內向本院陳報其債權，
      復未舉證證明被告知悉其債權，原告自應僅能就被繼承人
      陳美津之遺產清償已陳報或被告已知債權後之賸餘遺產範
      圍內行使其權利。至被告有無繼承遺產或遺產範圍為何，
      僅係原告取得執行名義後，能否對陳美津之遺產賸餘財產
      取償、其債權實際能否受償之後續強制執行問題，無礙於
      原告請求被告於繼承陳美津遺產清償已陳報或被告已知債
      權後之賸餘遺產範圍內，對原告負連帶清償責任之權利，
      是被告抗辯並未繼承任何陳美津之遺產乙節，自不影響上
      開認定事實之結果，附此敘明。
四、綜上，原告主張依民法第749條及消費借貸、繼承之法律關
    係，請求：㈠被告應於繼承被繼承人陳美津遺產之賸餘財產
    範圍内連帶給付30萬元，及其中120,851元自108年10月30日
    起至清償日止，按年息百分之7.495計算之利息，暨按上開
    利率百分之20計算之違約金；㈡被告應於繼承被繼承人陳美
    津遺產之賸餘財產範圍内連帶給付200萬元，及其中674,713
    元自108年11月27日起至清償日止，按年息百分之5.55計算
    之利息，暨按上開利率百分之20計算之違約金等範圍內，均
    為有理由，應予准許；逾此範圍之請求，則無理由，應予駁
    回。原告陳明願供擔保，聲請宣告假執行，經核其勝訴部份
    ，合於法律規定，爰酌定相當之擔保金額宣告之；其餘假執
    行之聲請，因該部份訴之駁回而失所依據，應予駁回。
五、本件事證已臻明確，兩造其餘攻擊及防禦方法，核與判決結
    果不生影響，爰不一一論述，附此敘明。
六、據上論結，原告之訴一部有理由，一部無理由，依民事訴訟
    法第79條、第85條第2項、第390條第2項，判決如主文。　
中　　華　　民　　國　　110 　年　　3 　　月　　25　　日
                  民事第二庭    法  官 洪碧雀
以上正本證明與原本無異。
如不服本判決，應於送達後20日內向本院提出上訴狀（須附繕本
）。如委任律師提起上訴者，應一併繳納上訴審裁判費。
中　　華　　民　　國　　110 　年　　3 　　月　　25　　日
                                書記官 林政良